ACORDAO-COMPLETO-2515651

ACÓRDÃO 2291/2022 ATA 12/2022 - PRIMEIRA CÂMARA

VISTOS, relatados e discutidos estes autos de processo de aposentadoria de servidores do Instituto Brasileiro de Museus,
ACORDAM os Ministros do Tribunal de Contas da União, reunidos em sessão da Primeira Câmara, diante das razões expostas pelo relator e com fundamento no § 1º do art. 116 do Regimento Interno deste Tribunal, aplicado de forma analógica, em:
9.1. converter o presente julgamento em diligência para determinar ao Instituto Brasileiro de Museus (Ibram) que:
9.1.1. notifique o sr. Luís Carlos Antonelli Lacerda, no prazo de quinze dias, para que encaminhe ao Ibram, no prazo de sessenta dias, a certidão de tempo de contribuição do Instituto Nacional do Seguro Social (INSS) , relativamente ao tempo de serviço celetista prestado junto à prefeitura municipal de Resende/RJ;
9.1.2. encaminhe o comprovante da notificação a que se refere o subitem anterior a este Tribunal, nos quinze dias subsequentes à notificação;
9.1.3. encaminhe a este Tribunal, no prazo de setenta e cinco dias, a certidão de tempo de contribuição que vier a ser recebida do Luís Carlos Antonelli Lacerda;
9.2. orientar o Ibram a exigir dos servidores, no momento da averbação de tempo de contribuição:
9.2.1. a certidão expedida pelo INSS, quando se tratar de tempo prestado sob o regime celetista;
9.2.2. as portarias de nomeação e de exoneração publicadas em órgãos da imprensa oficial, quando se tratar de tempo laborado sob o regime estatutário, além da certidão a ser fornecida pelo ente estatal;
9.3. determinar à Secretaria de Fiscalização de Integridade de Atos e Pagamentos de Pessoal e de Benefícios Sociais que dê prioridade à instrução deste processo, findo o prazo fixado no subitem 9.1.

PESSOAL. APOSENTADORIA. TEMPO DE SERVIÇO MUNICIPAL.

Primeira Câmara

Instituto Brasileiro de Museus.

3. Interessados/Responsáveis:
3.1. Interessados: Luís Carlos Antonelli Lacerda (XXX.566.807-XX).

13.1. Ministros presentes: Walton Alencar Rodrigues (Presidente), Benjamin Zymler (Relator) e Vital do Rêgo.
13.2. Ministro-Substituto convocado: Augusto Sherman Cavalcanti.
13.3. Ministro-Substituto presente: Weder de Oliveira.

ACORDAO-COMPLETO-2542435

Acórdão de Relação 3789/2022 - Primeira Câmara

Acórdão de Relação

BENJAMIN ZYMLER

Adoto como relatório, com os devidos ajustes de forma, a instrução elaborada no âmbito da Secretaria de Fiscalização de Integridade de Atos e Pagamentos de Pessoal e de Benefícios Sociais (Sefip) , acolhida pelo representante do Ministério Público junto ao Tribunal de Contas da União (MPTCU) :
"INTRODUÇÃO
1.	Trata-se de atos iniciais de concessão de aposentadoria a Jorge Almeida dos Santos, Ozias Jaconi Rosa, Marcilio Ferreira Matos, Luís Carlos Antonelli Lacerda, Vera Bueno D Horta, Henrique Guilherme Guimaraes Viana, Jadir Pinheiro de Souza, Valdecir Geraldo Stinghel, Rui Geraldo de Lima e Joao Carlos Campello Esteves, ex-servidores do Instituto Brasileiro de Museus. 
2.	Os atos foram submetidos, para fim de registro, à apreciação do Tribunal de Contas da União (TCU) , de acordo com o art. 71, inciso III, da Constituição Federal. O cadastramento e a disponibilização ao TCU ocorreram por intermédio do Sistema de Apreciação e Registro de Atos de Admissão e Concessões, na forma dos arts. 2º, caput e incisos I a VI, e 4º, caput, da Instrução Normativa-TCU 78/2018.
HISTÓRICO
3.	Por meio do Acórdão 3695/2021-TCU-Primeira Câmara (peça 17) , relatado pelo Ministro Benjamin Zymler, o TCU julgou legais os atos deste processo, exceto o ato de interesse do Sr. Luís Carlos Antonelli Lacerda, em relação ao qual decidiu:
1.7.1. determinar ao Instituto Brasileiro de Museus que: 
1.7.1.1. encaminhe a este Tribunal, no prazo de trinta dias, os documentos com base nos quais foram averbados os tempos de serviço municipal para o sr. Luís Carlos Antonelli Lacerda, a saber, de 1º/3/1977 a 2/3/1982 e de 11/3/1982 e 1º/1/1984; 
1.7.1.2. encaminhar, no prazo de trinta dias, a certidão de tempo de contribuição expedida pelo Instituto Nacional do Seguro Social caso os tempos a que se refere o subitem anterior tenham sido exercidos sob o regime celetista; 
1.7.1.3. encaminhar, no prazo de trinta dias, as portarias de nomeação e de exoneração do sr. Luís Carlos Antonelli Lacerda relativamente aos seus vínculos com o Município de Resende, caso os tempos a que se referem o subitem 1.7.1.1 tenham sido prestados no regime estatutário, hipótese na qual deve ser encaminhada cópia da lei que instituiu seu regime próprio de previdência daquele município.
4.	Em cumprimento ao citado Acórdão, a Seproc encaminhou diligência ao Presidente do Instituto Brasileiro de Museus (peça 18) , que dela tomou ciência (peça 29) e enviou resposta ao TCU por intermédio da documentação acostada às peças 19-28.
EXAME TÉCNICO
5.	Em atendimento à diligência, o Presidente do Instituto Brasileiro de Museus encaminhou as Certidões de Tempo de Serviço/Contribuição 092 e 093/2008 (peça 23) , emitidas pelo Departamento de Recursos Humanos/Secretaria Municipal de Administração da Prefeitura Municipal de Resende em 15/5/2008, referentes aos períodos de 1º/4/1977 a 2/3/1982 e de 11/3/1982 a 1º/6/1984, respectivamente, averbadas naquela Municipalidade, com publicação no Boletim Administrativo Eletrônico n. 313, de 19/1/2015 (peça 20) .
6.	O Presidente do Instituto Brasileiro de Museus informou, ainda (peça 19) , que não houve averbação de tempo de serviço/contribuição proveniente de certidão emitida pelo Instituto Nacional do Seguro Social e que não foi localizado nos assentamentos funcionais do servidor portarias de nomeação/exoneração para a ocupação dos cargos naquela Prefeitura, cujos vínculos podem ser verificados nos registros constantes nas Carteiras de Trabalho e Previdência Social - CTPS n. 16125-032 e 08941-524 (peças 27-28) .
Do tempo de serviço municipal 
7. 	Em relação ao tempo de serviço público prestado em órgão municipal ou estadual, o TCU, em processo de auditoria realizado na Coordenação Regional da Funasa no Estado do Maranhão, prolatou o Acórdão 2719/2006-TCU-Primeira Câmara, de relatoria do Ministro Marcos Vinicios Vilaça, por meio do qual efetuou diversas determinações àquela entidade, no sentido de que tais averbações fossem efetuadas à vista de certidões providas de elementos considerados indispensáveis para validá-las. 
8. 	Na ocasião, este TCU determinou que nas certidões constassem informações alusivas aos atos de nomeação e de exoneração e suas respectivas publicações; às portarias de admissão e de dispensa e suas respectivas publicações; e, ainda, informações sobre o regime jurídico em que foi prestado o serviço. No caso de relação laboral celetista, a entidade foi alertada da necessidade da certidão do INSS referente ao tempo de serviço prestado. Além disso, ressaltou-se a importância de que fossem apresentados documentos contemporâneos à prestação dos serviços, na instrução de processos de averbação, de modo a comprovar a veracidade das informações, tais como: contracheques, carteira funcional e/ou profissional e especificação da lei municipal que amparou a contratação, quando fosse o caso. 
9. 	No presente caso, em relação ao período de 6 anos, 8 meses e 28 dias (2.458 dias) de serviço prestado pelo interessado ao Município de Resende/RJ, constam apenas duas certidões de tempo de serviço emitidas pela Prefeitura Municipal de Resende/RJ. Ressalte-se que as referidas certidões não apresentam os documentos exigidos por este Tribunal para a averbação do tempo de serviço municipal, quais sejam: certidão emitida pela prefeitura contemplando a especificação dos atos ou portarias de provimento e de vacância, com suas respectivas publicações, bem como o regime jurídico a que o servidor foi submetido, sendo necessário, ainda, a certidão expedida pelo INSS no caso de regime celetista.
10.	 Sendo assim, o tempo de 6 anos, 8 meses e 28 dias de serviço prestado pelo interessado à Prefeitura Municipal de Resende/RJ entre 1º/4/1977 a 2/3/1982 e 11/3/1982 a 1º/6/1984, não pode ser computado para sua aposentadoria, devendo ser excluído do tempo de serviço total do ex-servidor. 
11. 	Dessa forma, tendo em vista que o ex-servidor contou 38 anos, 4 meses e 13 dias para se inativar, com a exclusão do tempo municipal (6 anos, 8 meses e 28 dias) , o Sr. Luís Carlos Antonelli Lacerda passará a contar 31 anos, 7 meses e 15 dias para sua aposentação, os quais são insuficientes para sua inativação com base no fundamento legal informado no ato (EC 47/2005) .
12.	Assim, o ato deve ser considerado ilegal.
CONCLUSÃO 
13.	Em razão do exposto, e tendo em vista as análises realizadas no ato inicial de concessão de aposentadoria de Luís Carlos Antonelli Lacerda, esta Unidade Técnica considera que o ato em tela deve ser apreciado pela ilegalidade e ter o registro negado por esta Egrégia Corte, em função da irregular averbação de tempo prestado à Prefeitura Municipal de Resende/RJ. 
PROPOSTA DE ENCAMINHAMENTO
14.	Ante o exposto, e com base nos arts. 71, inciso III, da Constituição Federal; 1º, inciso V, e 39, inciso II, da Lei 8.443/1992; 260, § 1º, do Regimento Interno do Tribunal de Contas da União, propõe-se:
	a) considerar ILEGAL e negar o registro do ato inicial de concessão de aposentadoria de Luís Carlos Antonelli Lacerda (CPF: XXX.566.807-XX) ;
b) dispensar a devolução dos valores indevidamente recebidos até a data da ciência do acórdão que vier a ser prolatado, com base no Enunciado 106 da Súmula da Jurisprudência do TCU;
c) determinar ao Instituto Brasileiro de Museus, com base no art. 45 da Lei 8.443/1992, que:
c.1) faça cessar os pagamentos decorrentes do ato impugnado, comunicando ao TCU, no prazo de quinze dias, as providências adotadas, nos termos dos arts. 262, caput, do Regimento Interno do TCU e 8º, caput, da Resolução-TCU 206/2007;
c.2) informe ao ex-servidor o teor do acórdão que vier a ser prolatado, encaminhando ao TCU, no prazo de trinta dias, comprovante da data de ciência pelo interessado, nos termos do art. 4º, § 3º, da Resolução-TCU 170/2004, alertando-o de que o efeito suspensivo proveniente de eventual interposição de recurso junto ao TCU não o exime da devolução dos valores indevidamente percebidos após a notificação, em caso de não provimento desse recurso."
É o relatório.

não há.

Procurador Júlio Marcelo de Oliveira.

PESSOAL. APOSENTADORIA. TEMPO DE SERVIÇO MUNICIPAL. ELEMENTOS A CONFIGURAR A EXISTÊNCIA DE CONTRATO DE TRABALHO ENTRE O SERVIDOR E O ENTE MUNICIPAL. COMPETÊNCIA DO INSS PARA FORNECIMENTO DA CERTIDÃO RELATIVA AO REGIME GERAL. CONSIDERAÇÕES. CONVERSÃO DO JULGAMENTO EM DILIGÊNCIA PARA INSTAR O INTERESSADO A COLACIONAR A CERTIDÃO DE TEMPO DE CONTRIBUIÇÃO.

APOSENTADORIA (APOS)

Secretaria de Fiscalização de Integridade de Atos e Pagamentos de Pessoal e de Benefícios Sociais (Sefip).

Trata-se de aposentadoria do servidor Luís Carlos Antonelli Lacerda no cargo de Técnico III, do Instituto Brasileiro de Museus. 
2. A concessão teve vigência em 11/8/2015 e está fundamentada no art. 3º da Emenda Constitucional (EC) 47/2005.
3. Por meio do Acórdão 3695/2021-TCU-Primeira Câmara, foram apreciados pela legalidade os atos de aposentadoria dos servidores Henrique Guilherme Guimarães Viana, Jadir Pinheiro de Souza, João Carlos Campello Esteves, Jorge Almeida dos Santos, Marcilio Ferreira Matos, Ozias Jaconi Rosa, Rui Geraldo de Lima, Valdecir Geraldo Stinghel e Vera Bueno D'Horta.
4. No tocante ao sr. Luís Carlos Antonelli Lacerda, foram expedidas as seguintes determinações:
"1.7.1. determinar ao Instituto Brasileiro de Museus que: 
1.7.1.1. encaminhe a este Tribunal, no prazo de trinta dias, os documentos com base nos quais foram averbados os tempos de serviço municipal para o sr. Luís Carlos Antonelli Lacerda, a saber, de 1º/3/1977 a 2/3/1982 e de 11/3/1982 e 1º/1/1984; 
1.7.1.2. encaminhar, no prazo de trinta dias, a certidão de tempo de contribuição expedida pelo Instituto Nacional do Seguro Social caso os tempos a que se refere o subitem anterior tenham sido exercidos sob o regime celetista; 
1.7.1.3. encaminhar, no prazo de trinta dias, as portarias de nomeação e de exoneração do sr. Luís Carlos Antonelli Lacerda relativamente aos seus vínculos com o Município de Resende, caso os tempos a que se referem o subitem 1.7.1.1 tenham sido prestados no regime estatutário, hipótese na qual deve ser encaminhada cópia da lei que instituiu seu regime próprio de previdência daquele município."
5. O órgão de origem encaminhou os documentos de pçs. 19 a 28 e esclareceu, no Ofício 291/2021 (pç. 19) , que:
a) não houve averbação de tempo com base em certidão expedida pelo Instituto Nacional do Seguro Social (INSS) ;
b) que não foram localizadas portarias de nomeação/exoneração dos cargos ocupados na Prefeitura Municipal de Resende/RJ nos assentamentos funcionais do servidor, cujo vínculo com aquele ente poderia ser comprovado com base nas anotações nas Carteiras de Trabalho e Previdência Social (CTPS) 16125-032 e 08941-524 (cópias anexadas) ;
c) foi desconsiderado, da certidão de tempo de serviço municipal, o tempo concomitante com aquele exercido no órgão (2/1/1984 a 1º/6/1984) .
6. A Sefip, acompanhada pelo MPTCU, propôs que a presente concessão fosse considerada ilegal por ausência de comprovação de 6 anos, 8 meses e 28 dias, uma vez que não foram colacionadas as citadas portarias ou a certidão de tempo de contribuição expedida pelo INSS.
7. Em reforço à sua argumentação, a unidade técnica citou o Acórdão 2.719/2006-1ª Câmara (rel. Ministro Marcos Vilaça) , prolatado em processo de auditoria realizada na Coordenação Regional da Funasa no Estado do Maranhão, no qual foi determinado à entidade federal que efetuasse averbações de tempo de serviço "à vista de certidões providas de elementos considerados indispensáveis para validá-las".
8. Data venia dos pareceres, entendo que a situação que ora se examina difere daquela observada na Funasa, na qual se verificou uma série de fraudes perpetradas por servidores que lograram obter certidões expedidas no ano de 1998 por pequenos municípios no estado do Maranhão. Naquele caso, chamou a atenção da fiscalização o grande número de averbações ocorridas às vésperas da aprovação da EC 20/1998, com base em simples certidões emitidas sem lastro documental (portarias de nomeação/exoneração) ou certidão do INSS.
9. Percebia-se, claramente, que os tempos informados eram exatamente aqueles necessários para assegurar o implemento do tempo de serviço necessário antes da mudança das regras constitucionais. Muitas vezes, os tempos de serviço informados referiam-se a períodos nos quais alguns servidores eram menores de idade.
10. Assim, ficou patente a existência de um esquema para favorecimento indevido de servidores - não necessariamente com a participação da administração, registre-se.
11. Diversas foram as aposentadorias consideradas ilegais e os servidores retornaram à atividade para cumprir o tempo faltante.
12. A situação que ora se examina é diferente. Como se verá, os elementos juntados permitem concluir que existia, de fato, relação de trabalho entre o servidor e a prefeitura municipal de Resende.
13. A despeito de não ter sido encaminhada a este Tribunal a certidão de tempo de contribuição expedida pelo INSS - não colacionada pelo servidor ao tempo da averbação -, a CTPS assinada à época pela prefeitura daquele município fluminense para os dois cargos ocupados pelo sr. Luís Carlos Antonelli Lacerda é elemento robusto de prova da existência dos vínculos municipais, estabelecidos quando o interessado contava com 18 (cargo de desenhista) e 25 anos (arquiteto) , respectivamente nos anos de 1977 e 1982.
14. Outrossim, sendo o vínculo de natureza celetista, não é de se esperar a existência de portarias de nomeação e de exoneração, sendo suficientes as anotações na CTPS, que revelam vínculos compatíveis com a idade do então empregado: aos 18 anos, era desenhista (nível médio) e, aos 25, arquiteto.
15. Nesse sentido, foram apresentadas fotocópias de duas carteiras de trabalho. A primeira, de número 08941, série 524 (pç.27) , da qual consta foto datada de 28/3/1977 e as anotações dos contratos de trabalho nas fls.12/13 (pç. 28) , com as seguintes informações: 
a) para o cargo de desenhista, com início em 1º/4/1977 e término em 2/3/1982, com salário inicial de Cr$ 2.184,00;
b) para o cargo de arquiteto, com início em 11/3/1982 e término em 1º/6/1984, com salário inicial de Cr$ 68.955,02.
16. A CTPS é contemporânea à época do contrato de trabalho e é documento oficial, por meio do qual o empregador assume a responsabilidade pelas despesas decorrentes do vínculo ali reconhecido, inclusive para fins previdenciários. Dessa forma, ainda que (hipoteticamente) o ente municipal não tenha recolhido as contribuições devidas, não pairam dúvidas sobre a existência de relação de emprego entre a prefeitura municipal de Resende e o sr. Luís Carlos Antonelli Lacerda.
17. Nada obstante, não se deve olvidar a competência do INSS para a emissão da certidão e nem os efeitos daí decorrentes, como o controle sobre a averbação desse tempo (de modo a evitar sua dupla utilização) e a compensação entre os regimes de previdência social - no caso, o regime geral de previdência social (RGPS) deve compensar o regime próprio dos servidores federais (RPPS) .
18. Dessarte, entendo não se deva considerar ilegal a concessão de pronto, pois há fortes indícios da existência de tempo de serviço municipal, laborado sob o regime celetista e, em nenhum momento, foi solicitado do servidor.
19. Ao revés, proponho seja determinado ao órgão de origem que solicite a certidão de tempo de contribuição do INSS, que deverá ser encaminhada a esta Corte no prazo de sessenta dias. Ademais, deve ser também encaminhado o comprovante de notificação do interessado.
20. Adicionalmente, proponho expedição de orientação ao Instituto Brasileiro de Museus no sentido de somente averbar tempo de contribuição celetista à luz de certidão emitida pelo INSS, tendo em vista a competência dessa autarquia para a certificação de tempo de regime geral e para adotar providências relativas à compensação entre o RGPS e o RPPS.

Diante do exposto, VOTO por que o Tribunal adote a deliberação que ora submeto à apreciação deste colegiado.
TCU, Sala das Sessões, em 26 de abril de 2022.
BENJAMIN ZYMLER 
Relator